臺灣高等法院刑事判決
110年度重上更一字第61號
上  訴  人  
即  被  告  莊士國



選任辯護人  李建暲律師（法律扶助）
上列上訴人即被告因強盜案件，不服臺灣新竹地方法院106年度
訴字第124號，中華民國107年12月26日第一審判決（起訴案號：
臺灣新竹地方檢察署105年度偵字第6267、6268、10173、12638
號、105年度少連偵字第42號），提起上訴，第二審判決確定後
，最高法院檢察署檢察總長為被告之利益提起非常上訴，經最高
法院發回本院依判決確定前之程序更為審判，本院判決如下：
    主  文
原判決關於甲○○部分撤銷。
甲○○成年人故意對少年犯結夥強盜未遂罪，處有期徒刑參年捌月
。
    事  實
一、緣成年人謝○吉（原名謝○，業經本院以109年度上更一字第8
    8號判決處有期徒刑4年確定）與少年陳○容（女，民國00年0
    月生，真實姓名及年籍詳卷，所涉業經臺灣新竹地方法院少
    年法庭以105年度少護字第329號裁定訓誡並予以假日生活輔
    導處分）、少年王○茹（女，87年12月生，真實姓名及年籍
    詳卷，所涉業經臺灣新竹地方法院少年法庭以105年度少護
    字第265號裁定交付保護管束）均為朋友關係，少年陳○容則
    為少年王○茹之同班同學，少年黃○皓（男，88年7月生，真
    實姓名及年籍詳卷）則曾與少年王○茹交往。甲○○、黃○夷（
    所犯非法剝奪他人行動自由罪業經原審判處有期徒刑6月確
    定）則為謝○吉之男性成年友人。
二、少年陳○容於104年4、5月間，獲悉少年黃○皓曾將其與少年
    王○茹視訊通話而獲王○茹同意拍攝之背部裸照，於分手後傳
    送友人觀覽之事，並於104年5月15日下午3時30分許，經王○
    茹告知其與黃○皓、友人少年林○翰（88年8月生，真實姓名
    及年籍詳卷）等適在新竹縣竹北市之新月沙灘遊玩，陳○容
    即假藉幫王○茹處理上開裸照外傳之糾紛，邀約謝○吉駕駛車
    號000-0000號自小客車，搭載當時另案通緝中缺錢之甲○○及
    陳○容至新月沙灘，而謝○吉、甲○○及陳○容明知王○茹無意向
    黃○皓就上開裸照糾紛索賠，仍意圖為自己不法之所有，共
    同基於結夥強盜之犯意聯絡，在車上議定假藉該裸照外傳之
    事逼迫黃○皓給付金錢，迨其等抵達新月沙灘後，即由陳○容
    向王○茹告稱欲幫王○茹教訓黃○皓，但未提及欲藉此向黃○皓
    索賠之事，王○茹聞言遂基於與謝○吉、甲○○及陳○容共同剝
    奪他人行動自由之犯意聯絡，由謝○吉將黃○皓強拉上車，再
    駕駛上開車輛搭載甲○○、陳○容及黃○皓，王○茹則騎乘某重
    型機車搭載林○翰跟隨在後，以此方式將黃○皓共同押往新竹
    縣○○鄉○○○段000號之天德堂廣場公廁前，甲○○並聯絡黃○夷
    及戴○賢（已歿）到場，推由謝○吉向黃○皓質問上開裸照外
    傳之事，陳○容則找人到場證明曾看過王○茹之裸照；嗣於黃
    ○夷、戴○賢到場後即與王○茹本於相同剝奪他人行動自由之
    犯意聯絡，謝○吉、甲○○輪流持球棒喝令黃○皓進入公廁內，
    謝○吉命黃○皓脫去上衣，因黃○皓不從，謝○吉、甲○○、黃○
    夷及戴○賢即在公廁內以徒手及球棒毆打黃○皓。
三、謝○吉後因恐遭人察覺，乃喝令因遭毆打致不能抗拒之少年
    黃○皓再次搭上前揭000-0000號自小客車，由謝○吉駕駛該車
    將黃○皓押往天德堂附近之某停車場空地，同車並搭載甲○○
    及少年王○茹，黃○夷騎乘某機車搭載戴○賢及少年陳○容（三
    貼）跟隨在後，而陳○容又另邀約數名真實姓名及年籍均不
    詳之成年男子駕駛某自小客車至該處；途中，謝○吉將車停
    在某處，取出前往新月沙灘途中在某五金行所購得之不詳樣
    式空白本票，強行要求黃○皓簽立金額為新臺幣（下同）66,
    000元之本票，而著手於強盜行為之實行，但因黃○皓不會填
    寫、寫錯而撕掉，謝○吉並因此動手毆打黃○皓。迨抵達該空
    地後，謝○吉及甲○○命黃○皓下車，由謝○吉、黃○夷、戴○賢
    及陳○容喝令黃○皓脫下衣服及褲子，黃○皓因遭強押、毆打
    ，心中恐懼甚深而不得不從，上開由陳○容聯絡到場之不詳
    成年男子又以電擊棒及棍棒等物毆打黃○皓，並拍攝黃○皓之
    裸照，黃○皓並因上開人等先後毆打行為而受有頭部外傷腦
    震盪、胸部挫傷、前胸擦傷及四肢挫傷腫脹等傷害，陳○容
    至此始向王○茹告稱「妳有錢可以拿」等語，王○茹始悉謝○
    吉、甲○○及陳○容議定向黃○皓強索金錢之事（但無證據證明
    王○茹同意參與）。
四、其後，謝○吉再次命少年黃○皓坐上前揭000-0000號自小客車
    後座，駕駛該車搭載少年王○茹及被告至新竹縣○○市○○路0段
    000巷000號之日新駕訓班附近田地旁，黃○夷駕駛機車搭載
    戴○賢至該處後即先行離去，少年陳○容則未一同前往。在該
    處田地旁，謝○吉承前結夥強盜犯意聯絡，利用黃○皓甫遭多
    人先後毆打及強行拍攝裸照，且遭強押而孤立無援，尚處不
    能抗拒之狀態，再度取出前所購得之不詳樣式空白本票，接
    續強行要求黃○皓簽立金額同為66,000元之本票，此次並要
    求先前素有簽立本票經驗之甲○○簽寫範本供參，但甲○○依其
    經驗並未填寫發票日期，少年黃○皓因懼於再遭生命、身體
    及安全上危害，不得不依謝○吉指示簽立金額為66,000元之
    本票一紙交予謝○吉保管，但因其上並無發票日期等票據應
    記載事項而無效，其等始未能結夥三人強盜得手。
五、嗣謝○吉命少年黃○皓於同日下午6時30分許，以電話確認其
    父黃○順確實在家後，即駕駛前揭000-0000號自小客車搭載
    甲○○、少年王○茹及黃○皓，前往黃○皓之住處，陳○容則自行
    前往該處會合，因謝○吉等欲向黃○順索取66,000元之本票款
    項，始讓黃○皓單獨進入住處與其父黃○順談話，黃○皓之行
    動自由方未再受限，謝○吉嗣進入屋內暨其後有以電話向黃○
    順追討上開金額之款項，然均因黃○順及黃○皓之母黃○淇不
    願支付而未取得現款，謝○吉亦因而將上開本票撕掉而作罷
    。
六、案經少年黃○皓及其父黃○順訴由新竹縣政府警察局竹北分局
    報請臺灣新竹地方檢察署檢察官偵查起訴。
    理  由
壹、程序部分
一、按被告以外之人於審判外之言詞或書面陳述，除法律有規定
    者外，不得作為證據，刑事訴訟法第159條第1項定有明文。
    又被告以外之人於審判外之陳述，雖不符刑事訴訟法第159
    條之1至第159條之4之規定，而經當事人於審判程序同意作
    為證據，法院審酌該言詞陳述或書面陳述作成時之情況，認
    為適當者，亦得為證據；當事人、代理人或辯護人於法院調
    查證據時，知有同法第159條第1項不得為證據之情形，而未
    於言詞辯論終結前聲明異議者，視為有前項之同意，刑事訴
    訟法第159條之5亦定有明文。本判決下列之各項被告以外之
    人於審判外之供述證據，檢察官、上訴人即被告甲○○（下稱
    被告）及其辯護人均未爭執其證據能力，且於言詞辯論終結
    前亦未聲明異議（見重上更一卷第117至121、145至147頁）
    ，本院審酌各該證據作成時之情況，並無不當之情形，認以
    之作為證據應屬適當，爰依刑事訴訟法第159條之5第2項規
    定，自得作為證據，合先敘明。
二、其餘資以認定本案犯罪事實之非供述證據（詳後述），亦查
    無違反法定程序取得之情形，依刑事訴訟法第158條之4反面
    規定，應具證據能力。　
貳、實體部分
一、認定事實所憑之證據及理由：訊據被告就於前揭事實欄所載
    時地，與謝○吉、陳○容共同基於結夥強盜之犯意，毆打、強
    押、拍攝裸照至黃○皓不能抗拒，黃○皓依指示簽立金額為66
    ,000元、並無發票日期之本票交付謝○吉等事實，於本院調
    查、審理時均自白不諱（見重上更一卷第116、152頁），且
    查：
　㈠少年黃○皓因少年王○茹裸照外流之事，遭謝○吉、被告、少年
    陳○容夥同黃○夷等男子強拉上車載往天德堂廣場公廁、附近
    之某停車場空地、日新駕訓班附近田地旁，又遭徒手或以球
    棒等物毆打成傷，再遭迫令拍下裸照，且遭強逼簽立本票，
    之後謝○吉才載其返家，並向其父母要錢不成等情，業經證
    人即告訴人黃○皓與其父黃○順於警詢及偵訊時指訴歷歷，復
    經被告、證人即原審共同被告謝○吉、黃○夷坦認並供承上情
    無誤，證人陳○容及王○茹就其等參與之部分亦陳述明確，證
    人即少年楊○堯（真實姓名及年籍詳卷，由陳○容電聯到場證
    明看過王○茹裸照）、林○翰（與黃○皓在新月沙灘遊玩）、
    鄭○輝與曾子儒（均為黃○夷友人，前往駕訓班附近田地找黃
    ○夷，未參與本案）、黃○皓之母黃○淇（遭謝○吉要錢）則分
    別就其等見聞部分證述在卷（詳上更一卷第192至195頁筆錄
    所示卷頁），並有黃○皓之國立臺灣大學醫學院附設醫院新
    竹分院104年5月15日診斷證明書、新竹市警察局第一分局湳
    雅派出所受理刑事案件報案三聯單、受理各類案件紀錄表、
    王○茹104年5月14日Facebook貼文及陳○容留言頁面翻拍照片
    、黃○皓指認車牌號碼000-0000號自小客車照片（以上見他6
    72卷二第9至10、26至27、51頁）、監視器錄影截圖及車內
    乘坐位置示意圖（見他2860卷一第70至74頁、他2974卷二第
    28至31頁）、證人鄭○輝指認與黃○夷碰面地點地圖（見他29
    74卷三第62頁），車牌號碼000-000號、000-000號、000-00
    0號重型機車、車牌號碼000-0000號自小客車之車輛詳細資
    料報表（見聲拘80卷第156至159頁）在卷可查，是此部分之
    事實，應堪認定。
　㈡被告主觀不法所有意圖之認定：
  　1.證人王○茹於警詢時證稱：我跟陳○容說我跟黃○皓、林○翰
      在新月沙灘，當時在line傳訊時，陳○容沒有跟我說要做
      甚麼，只是單純要找我，之後陳○容就由謝○吉開車載到新
      月沙灘，這時陳○容才跟我說，我裸照被黃○皓擅自傳出去
      的事情要不要處理，我就跟陳○容說好，給黃○皓一些小教
      訓；現場好像有人強逼黃○皓簽本票，真實情況我不清楚
      ，因為當時是陳○容跟我說黃○皓會給我錢，我反問陳○容
      為什麼黃○皓要給我錢；我從來沒有跟謝○吉他們說要跟黃
      ○順要求一筆金錢，簽本票跟去要錢都是謝○吉他們決定的
      等語（見他2974卷三第77至79頁），且於偵訊時證稱：「
      後來陳○容走過來跟我說事情要不要處理，我說給黃○皓一
      個小教訓」、「（問：黃○皓是否有簽本票？）我是聽陳○
      容講我才知道」、「（問：怎麼會叫黃○皓簽本票？）我
      只聽到陳○容說『你有錢可以拿』，後來有告訴我是本票」
      等語（見他2974卷三第89至91頁），嗣於原審少年案件審
      理中供稱：「（問：陳○容他們到了之後做什麼事？）問
      我要不要給被害人小教訓、我就說好，陳○容就去跟謝○吉
      講」、「（問：黃○皓是在什麼階段被逼迫簽本票？）我
      是在天德堂上面一點的地方，陳○容有跟我提到，黃○皓會
      給我錢，我問為什麼，陳○容就說因為謝○吉要請黃○皓簽
      本票，我問為何要簽本票，陳○容說因為是拍我裸照的錢
      」等語（見少調292卷三第7、9頁）。
  　2.被告供稱：是謝○吉打給我，跟我說有錢賺，我有問他要
      賺什麼錢，但謝○吉不說，我當時正因為通緝缺錢，所以
      就跟他一起去，前往新月沙灘的途中謝○吉有跟我說是因
      為陳○容的朋友王○茹被黃○皓拍裸照並散布，現在就是要
      過去處理黃○皓，我問謝○吉那要怎麼賺錢，謝○吉說要黃○
      皓簽本票，我就說我不要這樣做，因為我覺得這樣也拿不
      到多少錢，但當時也已經快到新月沙灘，我也想看到底怎
      麼回事，所以我還是陪謝○吉一起去；我們在前往新月沙
      灘前就有去五金行買本票，我、謝○吉、王○茹、陳○容、
      黃○皓就坐車開到山腳下另一個出口的田邊，謝○吉停車後
      ，謝○吉就拿出本票叫黃○皓簽，上車後我有拿來看，但是
      現在不記得金額，只記得是3萬或6萬開頭的本票，我看完
      就還給謝○吉；黃○皓簽的本票如何處理，我不清楚，我隔
      沒幾天就被抓了；王○茹沒有委託謝○吉請其要求黃○皓賠
      償，是謝○吉決定要這樣做的等語（見他2974卷三第98至9
      9、111、115至120頁）。
  　3.謝○吉其於另案審理中業已坦認要求黃○皓簽本票，事前並
      未獲得王○茹同意或授權，只是要叫黃○皓給王○茹一個交
      代、叫黃○皓賠錢，所以於前往新月沙灘途中，繞去某五
      金行買空白本票，在公廁那邊，黃○皓就被打得很嚴重，
      現場又很多人，黃○皓確實很害怕，後來在駕訓班附近田
      地要黃○皓照著其指示之金額寫本票，寫完後，本票由其
      保管，後來去向黃○皓父母要錢不成，就把本票撕掉了等
      情為真（見上更一卷第122至124、200至202頁）。
  　4.上開本票由黃○皓簽發後即交由謝○吉保管，王○茹亦係經
      由別人轉述才知道簽本票之事，足見王○茹所稱其初始僅
      答應陳○容要給黃○皓「一個小教訓」，且於剝奪黃○皓自
      由期間，經陳○容告知「有錢可以拿」，卻仍反問「為什
      麼要給我錢」，之後始知悉謝○吉等人要黃○皓簽發本票等
      詞，應係屬實，堪認王○茹事前顯僅欲傷害及限制黃○皓之
      行動自由而給予其「教訓」，並未對之要求賠償，且自始
      即未委請謝○吉等人為其索取損害賠償，縱使知情後，亦
      無足夠證據認定王○茹有同意此舉或參與何部分作為，自
      難認其有共同之行為決意。又被告所述，核與王○茹前開
      證述內容一致，謝○吉亦坦認屬實，則謝○吉在事前未獲王
      ○茹之同意及授權，甚至王○茹根本不知情，謝○吉即有意
      藉此裸照外流之事端牟利，而邀約通緝中且缺錢之被告同
      往，並在駕車搭載被告、陳○容前往新月沙灘之途中謀定
      此事，如僅係要讓黃○皓付出一定代價、要黃○皓給王○茹
      交代，認為王○茹理應得到賠償，謝○吉又為何會對被告提
      到「賺錢」？為何決定本票金額是66,000元而毫無計算依
      據或合理原因？而陳○容若不同意謝○吉此舉，豈會於下車
      後告知王○茹說黃○皓會給錢？顯見陳○容知情後決意加入
      此一要黃○皓簽本票之計畫，是依通常事理觀之，謝○吉案
      發時之作為與其上開臨訟說詞互相矛盾，則謝○吉、被告
      、陳○容明知自始未獲得王○茹之授權，或經其授意向黃○
      皓索賠，於事前即謀議欲利用簽本票之方式「賺錢」，則
      其等具有不法所有意圖當至為明確。
  　5.少年陳○容雖未肯認參與其等之不法謀議，然於前往新月
      沙灘期間，其同在謝○吉所駕駛之車內，應足認定其有聽
      聞謝○吉、被告上開謀議，且知悉謝○吉繞去五金行買空白
      本票，另依王○茹上開證述內容，其係由陳○容告知「有錢
      可以拿」、「謝○吉要黃○皓簽本票」等節，足認少年陳○
      容事前即已知悉謝○吉及被告前開謀議內容而決意加入並
      共同參與。
　㈢黃○皓客觀上不能抗拒：  
  　1.按強盜罪之至使不能抗拒，係指行為人所施用之強暴、脅
      迫等非法方法，在「客觀上」足使被害人喪失意思自由，
      並達於不能抗拒之程度者而言；係以對於被害人施用強暴
      、脅迫等非法方法，所加之威嚇程度為標準，倘其程度足
      以抑壓被害人之意思自由，達於身體上或精神上不能抗拒
      之程度，而取他人之物或使其交付者，即屬強盜罪，亦即
      ，應綜合當時之具體事實，依通常一般人處於此相類似狀
      況下，身體或意思自由是否會處於不能抗拒之受壓制狀態
      ，不以被害人主觀意思為準。而按恐嚇取財罪與強盜罪之
      區別，前者係以將來之惡害通知被害人使其生畏怖心，後
      者係以目前危害或施用強暴脅迫至使不能抗拒，除在程度
      上不同外，尤應以被害人已否喪失意思自由為標準（最高
      法院69年度台上字第2201號判決意旨參照）。且按共同實
      行犯罪行為之人，在合同意思範圍以內，各自分擔犯罪行
      為之一部，相互利用他人之行為，以達其犯罪之目的者，
      即應對於全部所發生之結果，共同負責；亦即共同正犯，
      只須具有犯意聯絡及行為分擔，而不問犯罪動機起於何人
      ，亦不問每一階段犯行是否均經參與，皆無礙於共同正犯
      之成立。
  　2.少年黃○皓於上開時地簽發本票前，遭謝○吉、被告、少年
      陳○容及具有剝奪他人行動自由犯意聯絡之少年王○茹、黃
      ○夷、戴○賢與其他眾多黃○夷或陳○容之成年友人先後在新
      月沙灘被強拉上車、在天德堂廣場公廁前、附近某停車場
      空地，接續以徒手、分持球棒、棍棒或電擊棒等物毆打，
      復命其褪去衣物、拍攝裸照，而受有頭部外傷腦震盪等肢
      體多處傷害、堪稱傷痕累累，眾人並剝奪其行動自由，業
      經本院認定如前，衡以黃○皓當時年僅15歲，不僅閱歷淺
      薄，其身形、體力本不如成年之謝○吉、被告、黃○夷等人
      ，況當時其歷經上開種種施暴行為，受有上開傷勢，復無
      法與外界聯繫，且各階段都有眾人在場、皆可隨時喚人加
      入，但黃○皓始終孤身1人，偶至現場之鄭○輝證稱：我到
      天德堂下方的一個空地，看到汽車上有一個未成年約17、
      18歲的男性（按即黃○皓），上半身沒穿坐在車內，車內
      還有一名女性跟兩名男性。上半身沒穿的男性沒有講話，
      我也沒有理他，他的臉上紅紅的好幾塊，看起來像是被打
      過的樣子，很害怕的樣子等語（見他2974卷三第67頁筆錄
      ），王○茹亦證稱：從天德堂旁邊公廁開車載黃○皓去下面
      空地，跟將黃○皓從下面空地載離開時，黃○皓臉色蒼白、
      身上有黑青、嘴角有流血，看起來很害怕等語（見他2974
      卷三第90頁筆錄），皆可證實黃○皓之孤立無援與恐懼害
      怕，且事實上，黃○皓兩度被要求簽立本票，第一次簽不
      好，本票作廢還被打，第二次才簽好後來交由謝○吉保管
      之本票（詳下述），則依被告等人之行為手段及案發時情
      狀以觀，黃○皓於其人身自由業遭剝奪之情形下，復遭謝○
      吉等人以上開強暴行為加諸其身，本票簽不好又被打，縱
      於黃○皓簽立後來由謝○吉拿去保管之本票時，謝○吉、被
      告未再有何強暴、脅迫行為，但其等前此之強暴作為仍足
      以持續到此時壓抑通常人之抗拒，使之喪失自由意思，依
      據前揭說明，黃○皓斯時之意思自由確已喪失，無法自主
      決定是否簽立本票，客觀上已達不能抗拒之程度。
　㈣被告結夥三人已著手於強盜行為
　  1.按意圖為自己或第三人不法之所有，以強暴、脅迫、藥劑
      、催眠術或他法，至使不能抗拒，而取他人之物或使其交
      付者，為強盜罪，處5年以上有期徒刑。犯強盜罪而有第3
      21條第1項各款情形之一者（如第4款「結夥三人以上而犯
      之者」），處7年以上有期徒刑。前項之未遂犯罰之，刑
      法第328條第1項、第330條第1項、第2項分別定有明文。
      強盜罪之既遂與否，以已未得財為標準，若僅施用強暴、
      脅迫等手段，而未取得財物者，仍應以未遂論。且按刑法
      分則或刑法特別法中規定之結夥二人或三人以上之犯罪，
      應以在場共同實施或在場參與分擔實施犯罪之人為限，不
      包括同謀共同正犯在內。所指在場參與分擔實施犯罪之人
      ，應係指在場參與分擔構成要件行為之一部已足，依共同
      正犯之法理，乃相互利用其他有相同犯意聯絡之人之行為
      ，以達其等犯罪之目的，自無庸始終在場或全程參與實施
      犯罪，仍得論以結夥之罪；反之，即便在場，若僅圍觀、
      旁觀，而未實施犯罪或參與分擔犯行，且與實施之人並無
      相同犯意聯絡，仍不應計入結夥之在場人數；另結夥犯應
      全體俱有責任能力為限，若其中一人缺乏責任能力，則雖
      有加入實施之行為，仍不能算入結夥3人之內。
　  2.本件：
　　　⑴少年黃○皓證稱：謝○吉開車帶路將大家一起帶回天德堂
        旁邊的公廁，謝○吉拿66,000元的本票出來交給我，其
        他人也有跟上來，我寫到一半不知道怎麼寫，謝○吉就
        叫我下車；謝○吉將車子停到該處空地，要我重新簽一
        張66,000元的本票，我寫到一半也不知道怎麼寫，後來
        被告寫了一次本票給我看，我就在本票上寫了假的身分
        證，他們將我寫的本票收走等語（見他672卷二第21、2
        3頁）。
　　　⑵被告供稱：我們在前往新月沙灘前，謝○吉有去五金行買
        本票，後來謝○吉就拿出本票在車上叫黃○皓寫等語（見
        他2974卷三第115頁），第一次在公廁那邊，謝○吉要黃
        ○皓簽本票，但黃○皓簽錯了，簽得不清不楚，後來到田
        地旁，謝○吉又要黃○皓簽本票，還請我簽一個本票範本
        給黃○皓看，教他如何填寫，「那時候我只有寫金錢、
        姓名、出生年月日、地址而已」，謝○吉後來有拿給我
        確認，「我有看到黃○皓名字、身分證、出生年月日、
        地址」，「（問：支票或本票都有發票日，有無看到黃
        ○皓填寫發票日？）日期沒有填寫，因為我在外面有在
        賭博，我也有輸錢，跟朋友借錢，也會簽立本票，我有
        問朋友為什麼日期不用寫，朋友說這就是依據而已，所
        以我們沒有寫日期。我有特別注意黃○皓沒有填寫日期
        」、「（問：謝○吉為何叫你示範，你有無什麼特別經
        驗？）因為在外面比較常跟別人借錢，也有別人跟我借
        錢，常開本票」，我很自然就沒有寫日期，這是我的習
        慣，之前警偵訊都只有問我本票簽的金額是多少，沒有
        特別問關於日期的事，我確定黃○皓簽好的本票上面是
        沒有發票日期的等語（見上更一卷第188至191頁）。
　　　⑶少年王○茹證稱：據我所知，還沒叫黃○皓脫衣服前，在
        車上黃○皓就被要求簽本票，如果亂寫，還要重簽等語
        （見他2974卷三第90頁反面）；另稱：我有聽到謝○吉
        跟黃○皓說，前一張字很醜看不懂，要黃○皓重寫一張；
        本票上面有看到黃○皓寫自己的名字、資料等語（見少
        調292卷三第9頁）。
　　　⑷謝○吉供稱：第一次黃○皓已經簽完本票，是我們認為他
        寫那張本票沒有誠意，因為字寫很醜，我們就把那張本
        票撕掉，而且有打他，後面打一打，黃○皓說叫我們不
        要再打他，他說要再重新簽一張本票，所以就有再簽一
        張金額相同的本票。第一次的金額是我們跟他講，他照
        著寫，第二次就照著第一次的金額寫，內容我只記得他
        有簽名跟金額，日期應該是沒有。第一張本票他是在我
        車上寫的，當時我把車停在定點，沒有移動，還有陳○
        容、王○茹、黃○皓在車上，被告不在車上，是寫完之後
        ，我看他寫得太醜，所以叫他下車，並在車外打他，他
        才說要重寫第二張。後來因為那邊有別人來，所以我就
        開車把黃○皓載走，車上有被告、王○茹、陳○容，接著
        我把車開到另一個空地，黃○皓是坐在副駕，被告坐在
        他後面，叫黃○皓在車上簽。第一張本票是我撕掉，第
        二張本票是我收走，是案發當晚我就撕掉了；認識被告
        的時候就大概知道他在外面借錢，有簽過本票，他喜歡
        賭博，所以叫他簽本票給黃○皓看要怎麼簽，陳○容好像
        沒有待到最後，黃○皓簽好本票時，陳○容還在不在我忘
        記了等語（見上更一卷第123、124、201、202頁）。
　　　⑸是可認黃○皓從新月沙灘遭強押上車時起，其人身自由遭
        剝奪，並先後遭眾人毆打多處成傷，在轉往天德堂廣場
        附近停車場空地並被強拍裸照前，謝○吉就已經在車上
        要求黃○皓簽本票（第一次），但因黃○皓不會簽、簽不
        好，該本票便撕掉作廢，謝○吉還因此又打黃○皓，黃○
        皓後來才又在駕訓班附近田地旁之車上再簽一張本票（
        第二次），而此次該本票係先由被告示範如何填寫，才
        由黃○皓照著簽，簽好後交給謝○吉保管，上情當已足堪
        認定；依據初始謝○吉、被告、陳○容於前往新月沙灘途
        中，在車上議定之犯罪計畫，其三人本欲迫令黃○皓簽
        立具有動產、財物性質之本票，是其三人自有相同強盜
        得財之犯意聯絡及不法所有意圖，其他人（如黃○夷、
        少年王○茹等人）即便於黃○皓兩度簽立本票時在場（在
        車上或旁邊），亦無證據證明有相同之犯意聯絡；又少
        年陳○容否認有一同前往駕訓班旁田地，當未目睹並參
        與黃○皓第二次簽立本票，黃○皓第一次簽立本票時，陳
        ○容當亦不在謝○吉車上（與黃○夷、戴○賢一同騎機車「
        三貼」跟隨在後），但從黃○皓遭謝○吉強押上車時起，
        眾人各該人身自由剝奪、毆打施以強暴之行為，陳○容
        均在場參與，還跟王○茹告稱「妳有錢可以拿」，結合
        其初始與謝○吉及被告議定之犯罪計畫，其三人當已著
        手於強盜行為之實行（接續施以強暴，至使黃○皓不得
        抗拒），即便黃○皓第二次簽立本票時，陳○容應已先行
        離去，然陳○容當非始終不在場之「共謀共同正犯」，
        而係有實際到場參與構成要件行為一部之分擔實施，並
        利用謝○吉、被告之後續行為而遂其目的，其又非無責
        任能力之人，依據前揭說明，謝○吉、被告、少年陳○容
        自已結夥三人著手於強盜行為之實行（少年陳○容雖僅
        由原審法院之少年法庭裁定訓誡並予以假日生活輔導處
        分，但此一裁處，尚不拘束本院所為之上開事實認定，
        併此指明）。
　㈤黃○皓第二次簽立之本票之效力：
　  1.按票據法規定之本票為設權證券，亦屬有價證券；其權利
      之發生、行使及處分，與本票之作成、占有具有不可分離
      之關係。是票據法規定之本票具有「動產」、「財物」之
      性質，得為財產犯罪之客體（最高法院100年度台上字第6
      994號、101年度台上字第3343號判決意旨參照），是以，
      行為人以強暴、脅迫之手段，至使被害人不能抗拒，而取
      得被害人簽發之本票，自應成立強盜取財罪（至被害人嗣
      後得否依票據法第14條規定，對行為人為惡意之抗辯，係
      屬另事，與犯罪既遂與否之認定無關）。
　  2.又按本票為要式證券，本票之發票年、月、日及無條件擔
      任支付，均係本票應記載之事項之一，如未記載，其票據
      當然無效，此觀票據法第120條第1項第6款、第4款、第11
      條第1項之規定自明；則未記載發票日期之本票，因欠缺
      票據法上規定應記載之事項，固不認其具有票據之效力，
      而不得視為有價證券，惟依其書面記載，如足以表示由發
      票人無條件付款之文義，仍不失為具有債權憑證性質之私
      文書，其上所表彰之「權利」屬財產上之不法利益，同得
      為財產犯罪之客體，但反面以觀，如該本票未記載發票日
      期，亦未記載無條件擔任支付之意（如「憑票准於０年０月
      ０日無條件兌付或其指定人」），依據前揭票據法之明文
      ，該本票自始當然無效，取得該名為「本票」之紙張，尚
      難認已取得任何有價證券之財物或具有債權憑證性質之私
      文書，自不因此取得任何財產上之不法利益。
　  3.黃○皓第一次所簽立之「本票」，可能根本因為不會簽而
      錯誤百出，稱不上為財物甚至難認係有價證券，至於第二
      次所簽立之「本票」，其上確實已填載金額（66,000元）
      ，此部分並無疑義，但關於其上是否有發票年、月、日之
      記載？依據被告之本院供詞及謝○吉之本院供證，其等均
      一致陳稱被告示範時就沒有填發票日期，黃○皓則未提及
      是否有填發票日期，如被告未填，在黃○皓毫無填寫本票
      經驗之情形下，當然不可能自行填載發票日期，況其係遭
      人以強制力逼迫簽寫本票，自非如檢察官所言乃授權謝○
      吉填載發票年月日，而與被告在外面借錢習慣不填發票日
      期有所不同，黃○皓亦無法證實其上有無憑票無條件支付
      之同義字樣，黃○皓之父黃○順、母黃○淇雖當晚有遭謝○吉
      索要本票金額，但亦未親眼見到該本票（見他672卷二第3
      0頁、第58頁反面），則因該本票並未扣案（應已於案發
      當晚或翌日遭謝○吉撕毀丟棄，迄今謝○吉等亦無任何提示
      作為），無法證明其原始樣式及嗣後寫就之內容，檢察官
      對此無法進一步舉證，「罪證有疑，利歸被告」，自不能
      認定謝○吉等強逼黃○皓所簽之該張本票已然具備發票日期
      及憑票無條件支付之法定應記載事項，從而，該張名為「
      本票」之紙張，自非屬有價證券之財物，亦非具有債權憑
      證性質之私文書而有何財產上利益，其等結夥強盜行為因
      而未遂。
　㈥綜上所述，謝○吉假借少年王○茹裸照外流之事端，夥同被告
    、少年陳○容，基於意圖為自己不法所有之強盜犯意聯絡，
    結夥三人，邀約並無強盜犯意聯絡之黃○夷等數人參與剝奪
    少年黃○皓行動自由、將之毆打成傷、強拍裸照等強暴行為
    ，已至使黃○皓不能抗拒而簽立金額為66,000元之本票一張
    ，僅因無從證明發票日及憑票無條件支付之法定應記載事項
    業已記載完成，而未能取得本票或具有債權憑證性質私文書
    之財產上利益，皆已事證明確，犯行堪以認定，自應依法論
    科。
二、論罪
　㈠按成年人教唆、幫助或利用兒童及少年犯罪或與之共同實施
    犯罪或故意對其犯罪者，加重其刑至2分之1，兒童及少年福
    利與權益保障法第112條第1項前段規定甚明。其中成年人教
    唆、幫助或利用兒童及少年犯罪或與之共同實施（實行）犯
    罪之加重，並非對於個別特定之行為而為加重處罰，其加重
    係概括性之規定，對一切犯罪皆有其適用，自屬刑法總則加
    重之性質；至故意對兒童及少年犯罪之加重，係對被害人為
    兒童及少年之特殊要件予以加重處罰，乃就犯罪類型變更之
    個別犯罪行為予以加重，始屬刑法分則加重之性質。
　㈡查被告、謝○吉於本案行為時均係年滿20歲之成年人，有其等
    年籍資料附卷可憑，而少年陳○容係88年2月生、被害人即少
    年黃○皓係88年7月生，於本案行為時均係12歲以上未滿18歲
    之少年，亦有渠等之個人戶籍資料查詢結果在卷可參（見聲
    拘卷第148頁、少調291卷三第117頁），且被告行為時對陳○
    容、黃○皓之少年身分亦有所認知，是被告於本案係與謝○吉
    、少年陳○容共同故意對少年黃○皓為結夥強盜未遂犯行，依
    據前揭說明，核被告所為，係犯兒童及少年福利與權益保障
    法第112條第1項前段、刑法第328條第4項、第1項之成年人
    與少年故意對少年強盜未遂罪，而有同法第321條第1項第4
    款結夥三人以上之加重情形，應以同法第330條第1項、第2
    項結夥三人以上強盜未遂罪論處。
　㈢被告初始便與謝○吉、少年陳○容有結夥三人強盜得財之犯罪
    計畫，其後雖有黃○夷等人參與後續剝奪被害人黃○皓行動自
    由、毆打成傷、強拍裸照等強暴行為，但黃○夷等人均無此
    強盜之意思聯絡，且強盜罪本係以強暴、脅迫等方法，至使
    被害人不能抗拒為構成要件之一，當然含有使人行無義務之
    事及妨害被害人自由之性質，且依現有證據，尚無法認定被
    告另有傷害犯意，被害人受傷，應係謝○吉等施強暴之當然
    結果，故不另論非法剝奪他人行動自由罪、使人行無義務之
    事罪及傷害罪。
　㈣本件先後兩度強令少年黃○皓簽立本票，時間緊接、手法相同
    ，顯係基於同一犯意接續而為，僅侵害同一法益，論以接續
    犯之一罪。
　㈤被告、謝○吉及少年陳○容就上開結夥強盜未遂犯行，於謝○吉
    駕車搭載其等前往新月沙灘之車途中，其等對此已有謀議，
    嗣並由陳○容與王○茹聯繫、接觸，稱「你有錢可以拿」，被
    告、陳○容亦分別有聯繫黃○夷或自己不詳成年友人到場，眾
    人一同對被害人黃○皓實行各該傷害等強暴行為、拍攝裸照
    ，再另推由謝○吉強令不能抗拒之黃○皓簽發本票，是被告、
    謝○吉及少年陳○容顯有犯意聯絡及行為分擔，自應論以共同
    正犯。
　㈥被告、謝○吉於本案係與少年陳○容共同故意對少年黃○皓為結
    夥強盜未遂犯行，自有前揭兒童及少年福利與權益保障法第
    112條第1項前段所示成年人故意對少年犯罪、與未成年人共
    犯之加重事由，而應依前揭規定各加重其刑。
　㈦又被告就上開加重強盜犯行，已著手於犯罪行為之實行而不
    遂，為未遂犯，爰依刑法第25條第2項之規定，減輕其刑，
    並先遞加重再減輕之。
參、撤銷原判決關於被告部分之理由
    原審同為被告有罪之認定，固非無據，然而，原判決認定人
    黃○皓已然簽立外觀有效之本票，完成發票行為，卻未對該
    本票上是否有發票日期及憑票擔保支付等法定應記載事項，
    依據卷證詳為調查及說明認定之理由，遽對被告論以加重強
    盜既遂之責，認事用法已非妥適、正確。又原審於判決事實
    欄未清楚交代被害人黃○皓有重簽本票之情形，此涉及被告
    著手及接續實行強盜行為之時點與過程，於認定事實上亦有
    瑕疵。被告上訴主張該本票不具票據法上效力，其行為尚屬
    未遂，且已與被害人和解，並支付賠償金，請求從輕量刑為
    有理由，自應由本院將原判決關於被告之部分撤銷改判。
肆、本件之科刑
　　爰以行為人之責任為基礎，審酌被告為牟私利，夥同他人（
    謝○吉、少年陳○容）藉故對少年黃○皓為前揭結夥強盜犯行
    ，雖未能實際得財，但所為毆打、強拍裸照等手段，仍足以
    造成被害人身心人格受創，犯罪情節嚴重，但分別被告於本
    件之分工情形、參與程度均較共犯謝○吉為輕微，又被告犯
    後尚能大致坦認所為、表達悔意，態度非劣，且已與被害人
    及其法定代理人達成和解，賠償4萬元，以彌補其所為（見
    訴字卷一第329頁和解筆錄、第373頁匯款證明），兼衡被告
    前此之素行、自承具有高中肄業之學歷，與父親同在市場賣
    雞肉維生、未婚、與父親、祖母同住，暨被告之犯罪動機、
    目的、手段等一切情狀，參酌被害人之意見，量處如主文第
    2項所示之刑。
伍、本件沒收之說明
、被告行為後，刑法關於沒收之規定，業於104年12月30日修正
    公布，並自105年7月1日起施行，其中第2條第2項修正為：
    「『沒收』、非拘束人身自由之保安處分適用裁判時之法律。
    」故關於沒收之法律適用無刑法第2條新舊法比較之問題，
    施行後應一律適用新法之相關規定，合先敘明。
、被告為前揭結夥強盜未遂犯行時，固曾自行或由他人持用球
    棒等物，然該等物品均未扣案，且取得方法尚屬容易，亦非
    違禁物，沒收不具刑法上之重要性。又被告並無實際犯罪所
    得，該本案犯罪所取得之「本票」紙張，應已撕毀丟棄而滅
    失，且該紙張並非有價證券，又不具財產價值，多年過去不
    曾由何人提出主張之，是將之認定為犯罪所得並無實益，沒
    收同不具刑法上之重要性，依據刑法第38條之2第2項之規定
    ，均不予宣告沒收及追徵。　　
據上論斷，應依刑事訴訟法第369條第1項前段、第364條、第299
條第1項前段，判決如主文。
本案經檢察官劉怡君提起公訴，檢察官柯怡如到庭執行職務。
中　　華　　民　　國　　111 　年　　3 　　月　　31　　日
            刑事第十一庭  審判長法　官  張江澤
                                法　官  章曉文
                                法　官  郭惠玲
以上正本證明與原本無異。 
如不服本判決，應於收受送達後20日內向本院提出上訴書狀，其
未敘述上訴之理由者並得於提起上訴後20日內向本院補提理由書
（均須按他造當事人之人數附繕本）「切勿逕送上級法院」。告
訴人或被害人如對於本判決不服者，應具備理由請求檢察官上訴
，其上訴期間之計算係以檢察官收受判決正本之日期為準。
                                書記官  蔡硃燕
中　　華　　民　　國　　111 　年　　3 　　月　　31　　日
附錄本案論罪科刑之法條：
中華民國刑法第330條（加重強盜罪）
犯強盜罪而有第321條第1項各款情形之一者，處7年以上有期徒
刑。
前項之未遂犯罰之。

中華民國刑法第321條
犯前條第1項、第2項之罪而有下列情形之一者，處6月以上5年以
下有期徒刑，得併科50萬元以下罰金：
一、侵入住宅或有人居住之建築物、船艦或隱匿其內而犯之。
二、毀越門窗、牆垣或其他安全設備而犯之。
三、攜帶兇器而犯之。
四、結夥三人以上而犯之。
五、乘火災、水災或其他災害之際而犯之。
六、在車站、港埠、航空站或其他供水、陸、空公眾運輸之舟、
    車、航空機內而犯之。
前項之未遂犯罰之。

兒童及少年福利與權益保障法第112條第1項
成年人教唆、幫助或利用兒童及少年犯罪或與之共同實施犯罪或
故意對其犯罪者，加重其刑至二分之一。但各該罪就被害人係兒
童及少年已定有特別處罰規定者，從其規定。